臺灣高等法院民事判決　　　　　　　　　 93年度上字第900號
上　訴　人　甲○○
訴訟代理人　康英彬律師
被　上訴人　乙○○
訴訟代理人　黃榮謨律師
複　代理人　張瓊文律師
當事人間請求所有權移轉登記事件，上訴人對於中華民國93年8
月26日臺灣桃園地方法院93年度訴字第436號第一審判決提起上
訴，本院於94年1月4日言詞辯論終結，判決如下：
    主  　　文
上訴駁回。
第二審訴訟費用由上訴人負擔。
    事實及理由
一、本件被上訴人主張：被上訴人前於民國88年5 月間，委託上
    訴人以其名義出面標得原法院86年度執五字第2834號強制執
    行事件之拍賣物，即坐落桃園縣桃園市○○路456 之9 號10
    樓房地。投標時所繳交之保證金新台幣（下同）541,000 元
    ，係由被上訴人自女兒呂昕俐所有之泛亞銀行桃園分行0000
    00000000帳戶提領470,000元，及自有現金71,000元，以該
    行開立台灣銀行支票繳納；嗣以2,708,000元得標，價金尾
    款2,167,000部分，被上訴人先於88年5月17日電匯167,00 0
    元予上訴人，再向訴外人蔡淑華借得500,000元匯予上訴人
    ，不足之1,500,000元則由被上訴人向上訴人借貸，其後再
    以標得之系爭房地向新竹國際商業銀行莊敬分行貸款2,16
    0,000元，清償積欠上訴人及蔡淑華上開借款。又因當時適
    逢被上訴人生意失敗，債信不佳，僅得委請上訴人以其名義
    投標及向新竹國際商業銀行莊敬分行貸款，惟上開房地貸款
    本息自始由被上訴人繳納，上訴人貸款帳戶、存摺、印章及
    系爭房地所有權狀均由被上訴人保管，標得之系爭房地亦由
    被上訴人使用迄今。現因被上訴人另有需要，已無將系爭房
    地繼續信託登記予上訴人之必要，曾以存證信函向上訴人為
    終止系爭房地信託登記（按為委託登記）契約關係之表示，
    並請其於文到一個月內配合辦理系爭房地所有權移轉手續，
    上訴人拒未配合辦理，爰依民法第263條準用同法第259條之
    規定，提起本件訴訟，請求上訴人將系爭房地所有權移轉登
    記予被上訴人等情（上開請求，原審判決被上訴人勝訴，上
    訴人不服，提起上訴）。並答辯聲明(一)上訴駁回。(二)第一、
    二審訴訟費用由上訴人負擔。
二、上訴人則以：系爭房地係上訴人欲投資法拍屋而出資交付投
    標所需價金予被上訴人，委由被上訴人代為處理標購事宜，
    被上訴人稱系爭房地係信託登記予上訴人名下，顯有不實。
    且依信託法規定信託應以契約或遺囑為之，今未見被上訴人
    提出信託書面契約，尚不得僅憑上訴人對被上訴人之信任，
    將系爭房地所有權狀等相關權利證明交由被上訴人保管，而
    率認雙方間存有信託關係。又上訴人係自行出資投標取得系
    爭房地，投標保證金541,000 元乃上訴人於88年5 月5 日提
    領300,000 元現金，餘由配偶張國偉開設診所內湊足現金，
    交由被上訴人代為處理，另被上訴人稱88年5 月17日匯款16
    7,000元予上訴人，係上訴人曾於同年月10日提領150,000元
    現金加上身邊現有現金湊足160,000 元，借予被上訴人週轉
    之用，嗣被上訴人匯款167,000 元以清償借款之本息。又因
    上訴人標得系爭房地純屬個人理財，而非自用，且當時被上
    訴人與上訴人關係尚佳，遂應被上訴人要求，將系爭房地出
    租其使用並代為管理，協議由被上訴人將每月應付之租金及
    其他應清償之借款直接繳納系爭房地貸款本息，故被上訴人
    辯稱系爭房地本息實際上由其繳納，亦與實情不符等語，資
    為抗辯。並上訴聲明(一)原判決廢棄。(二)前開廢棄部分，被上
    訴人第一審之訴駁回。(三)第一、二審訴訟費用由被上訴人負
    擔。
三、兩造不爭之事實:
    (一)系爭房地於八十八年五月十二日係以上訴人名義向台灣桃
    　園地方法院以總價二百七十八萬八千元標得，並登記上訴
    　人名義所有。
    (二)系爭房地之法院投標程序，均以上訴人本人名義為之，並
    　未載有代理人。
    (三)投標保證金五十四萬一千元係於八十八年五月十二日以台
    　灣銀行桃園分行票號ＢＥ0000000號支票給付。
    (四)拍賣價金尾款二百十六萬七千元係由上訴人於八十八年五
    　月十八日從華南銀行中壢分行提領並簽發該銀行票號ＡＢ
    　0000000號銀行支票繳庫。
    (五)系爭房地拍賣投標及繳款過程上訴人均有親至法院辦理相
    　關事宜。
    (六)系爭房地之土地建物所有權狀原本、強制執行事件案繳款
    　收據原本二紙、上訴人新竹商銀貸款帳戶存摺、印章現為
    　被上訴人所保管。
    (七)上訴人於九十三年二月間發函催告被上訴人限期繳納租金
    　，否則應交還系爭房屋。
    (八)系爭房地之銀行貸款自九十三年二月起迄今即由上訴人繳
    　款。
四、兩造爭執要旨：本件系爭房地之所有權人究係被上訴人抑或
　　上訴人？（即系爭房地是否為被上訴人以上訴人之名義買受
　　並信託登記？）茲說明如次：
　　(一)本件被上訴人主張系爭房地之投標金五十四萬一千元係由
  　　其於八十八年五月十日自其女兒呂昕俐設於泛亞銀行桃園
    　分行（現改名為寶華商業銀行桃園分行）0000000
      00000號帳戶提領四十七萬元，加以現金七萬一千元
      ，於同日向泛亞銀行申請開立票號ＢＥ0000000號
      台灣銀行支票支付乙節，已據其提出呂昕俐於存摺明細、
      泛亞銀行存款取款憑條（見原審卷第十一─十六頁）、轉
      帳收入傳票及前開支票影本為證，並經原審法院向寶華商
      業銀行桃園分行函查確認屬實，有寶華商業銀行桃園分行
      九十三年七月三十日（九三）寶桃發字第○二一一號函在
      卷可稽（見同前卷第九四頁），應屬實在。上訴人之夫即
      證人張國偉雖證稱：原告（即被上訴人）於系爭房地投標
      前曾至其診所向其拿現金五十一萬四千元，錢是由其帳戶
      提領三十萬元及診所內現金二十幾萬元等語，並提出其帳
      戶存摺明細為證，惟此為被上訴人所否認，而證人張國偉
      之存摺明細僅能證明八十八年五月十日該帳戶曾提領三十
      萬元之事實，並無法證明上訴人曾交付五十四萬一千元予
      被上訴人之事實，而證人張國偉係上訴人之配偶，與上訴
      人關係密切，其證詞難遽信為真，是上訴人此部分所辯，
      尚難採信。
　　(二)被上訴人復主張系爭房地尾款二百十六萬七千元係由其先
  　　匯款現金十六萬七千元、向友人蔡淑華借款五十萬元匯予
    　上訴人及以系爭房地貸款後又匯款一百五十萬元予上訴人
      支付，並提出匯款單三紙為證（見同前卷第二二頁），蔡
      淑華於原審證稱：在八十八年五、六月間借給（即被上訴
      人）五十萬元，匯給即上訴人設在華南銀行中壢分行的帳
      戶，帳號是被上訴人給伊的，伊與上訴人並不認識，後來
      是被上訴人還伊這筆錢，當時被上訴人是跟伊講說要買房
      子，因為她的房子已經遭拍賣，她也有向伊表示要用伊的
      名字投票，但被伊拒絕，就借給她五十萬元讓她週轉等語
      ，核與被上訴人所述相符，而經原審法院函查上訴人設在
      華南商業銀行中壢分行000000000000號帳戶
      ，於八十八年六月十六日確有蔡淑華匯入五十萬元之紀錄
      ，有該行九十三年七月十九日（九三）華壢存字第二八一
      號函附該帳戶往來明細存卷可佐（見同前卷第八六頁）。
      上訴人固抗辯：蔡淑華所款項係在投標繳交尾款之後將
      逾一月，而被上訴人所匯入之款項均係之前向其借款，為
      清償而給付，與購買系爭房地無關云云。此為被上訴人所
      否認，然查上訴人之前開帳戶均為被上訴人所使用，對其
      帳戶內之存款知之甚詳，蔡淑華入之款項縱使在後，如
      該帳戶之存款已其繳款，上訴人先予提用向蔡淑華借之
      款項事後入，亦不能以此否認無借款之事實。上訴人始
      終無法提出任何借款交付被上訴人之證明，況上開被上訴
      人匯予上訴人之款項達二百十六萬七千元，數額非微，苟
      有借款之情事，豈有未書立收據或借據以為憑據？參以上
      訴人曾於八十七年九月四日投資被上訴人經營之巨達營造
      有限公司二百萬元，有上訴人提出由被上訴人書立之收據
      乙紙為證（見同前卷第五六頁），足見兩造間金錢往來有
      書立收據之前例，則上訴人就借貸被上訴人二百十六萬七
      千元之鉅額借款，抗辯因雙方交情良好未曾書立收據云云
      ，顯與之前兩造間金錢往來之實情不符，不足採信。
　　(三)被上訴人又主張系爭房地自得標時起，所有權狀及向銀行
  　　貸款之本息均由其繳交，銀行貸款帳戶之存摺、印鑑亦由
    　其保管等語，並提出土地及建物所有權狀、印鑑、存摺、
      貸款匯款收據四十六紙為證（見同前卷第四二─四三頁、
      二三─三八頁），上訴人對此並不爭執，惟抗辯：因雙方
      交情密切，故未積極索回所有權狀及印鑑、存摺，系爭房
      地得標後出租被上訴人使用，銀行貸款係由被上訴人以其
      應繳之租金及被上訴人另向上訴人借款五十萬元之本息清
      償云云。經原審通知本件承辦之代書即證人葉志顯證稱：
      因為被上訴人信用不良，本來開建築公司，她是連帶保證
      人，有欠銀行錢，她想把房子標回來作為住家使用，但不
      敢用自己的名字去標，她說有朋友要幫她出名、墊錢幫她
      買回房子，等標到之後，伊再幫她辦理銀行貸款，投標保
      證金是被上訴人與上訴人帶保證票來，投標當天伊帶她們
      去法院投標，標到之後，伊有幫忙辦理銀行貸款，拿到權
      利移轉證書後，是被上訴人拿錢來繳契稅，後來銀行貸款
      辦下來後，是被上訴人去銀行領錢，她領完以後到伊事務
      所來拿相關的權狀、權利移轉證書並支付代書費一萬一千
      多元，在事務所時被上訴人有提到是借用上訴人的名字去
      投標，上訴人當時在場沒有表示意見等語。核與被上訴人
      所述相符。又查，上訴人就系爭房地銀行貸款何以由被上
      訴人繳交乙節，先稱：「因房子是被上訴人占有出租，因
      此租金抵繳銀行貸款將來再算」（見九十三年五月十三日
      言詞辯論筆錄），繼而改稱：「當時我是跟她說好房子標
      了之後可以租給她，所以房貸由她要付給我的租金還有被
      上訴人另外在五月底跟我借的五十萬元來繳，這五十萬元
      也是她來我診所拿現金五十萬元，並沒有立下任何單據」
      等語，（見原審九十三年八月十日言詞辯論筆錄），其抗
      辯前後不一，復未能舉證與被上訴人間有另筆五十萬元之
      借款存在，殊值存疑。況被上訴人自八十八年十一月起繳
      交系爭房地之銀行貸款，已逾四年，上訴人竟從未與被上
      訴人就租金及借款抵償房貸進行會算，亦未向被上訴人索
      取系爭房地之所有權狀及相關銀行帳戶之存摺、印鑑，顯
      與常情有悖，其抗辯不足採信。
五、綜上所述，本件確係被上訴人借用上訴人名義，投標買受系
    爭房地，換言之，系爭房地之實質所有權人為被上訴人，其
    係委託登記為上訴人之名義，從而，被上訴人以契約關係業
    已終止，求為判命將系爭房地之所有權移轉登記為被上訴人
    所有，於法有據，應予准許，原審判決被上訴人勝訴，核無
    不合，上訴論旨，仍執陳詞，指摘原判決不當，聲明廢棄改
    判，為無理由，應予駁回上訴。
四、據上論結，本件上訴為無理由，依民事訴訟法第449條第1
    項、第78條，判決如主文。
中　　華　　民　　國　　94　　年　 　1　　月　　14　　日
　　　　　　　　　民事第八庭審判長法　官  鄭三源
　　　　　　　　　　　  　　　    法　官  王淇梓
　　　　　　　　　　　　　　　    法　官  郭松濤
正本係照原本作成。
如不服本判決，應於收受送達後二十日內向本院提出上訴書狀，
其未表明上訴理由者，應於提出上訴後二十日內向本院補提理由
書狀（均須按他造當事人之人數附繕本）上訴時應提出委任律師
或具有律師資格之人之委任狀；委任有律師資格者，另應附具律
師資格證書及釋明委任人與受任人有民事訴訟法第四百六十六條
之一第一項但書或第二項（詳附註）所定關係之釋明文書影本。
中　　華　　民　　國　　94　　年　 　1　　月　　17　　日
　　　　　　　　　　　　　　　　　　書記官  方素珍
附註：
民事訴訟法第四百六十六條之一（第一項、第二項）：
對於第二審判決上訴，上訴人應委任律師為訴訟代理人。但上訴
人或其他法定代理人具有律師資格者，不在此限。
上訴人之配偶、三親等內之血親、二親等內之姻親，或上訴人為
法人、中央或地方機關時，其所屬專任人員具有律師資格並經法
院認為適當者，亦得為第三審訴訟代理人。
